臺灣高等法院民事判決
110年度上易字第928號
上  訴  人  繆昌旗    住○○市○○區○○路0段00巷0弄0號                        0樓
訴訟代理人  沈志成律師
            吳意淳律師
被  上訴人  范瓊琳  

訴訟代理人  蔡炳楠律師
            黃敏綺律師
上列當事人間請求返還不當得利事件，上訴人對於中華民國110
年7月29日臺灣臺北地方法院109年度訴字第6245號第一審判決提
起上訴，並減縮上訴聲明，本院於111年1月19日言詞辯論終結，
判決如下：
    主      文
上訴駁回。
第二審訴訟費用由上訴人負擔。
    事實及理由
按當事人對於第一審判決不服之程度，及應如何廢棄或變更之
  聲明，依民事訴訟法第438條第1項第3款，雖應表明於上訴狀
  ，然其聲明之範圍，至第二審言詞辯論終結時為止，得擴張或
  變更之，此不特為理論所當然，即就同法於第二審程序未設與
  第473條第1項同樣之規定，亦可推知（最高法院30年渝抗字第
  66號判決先例、96年度台抗字第155號裁定要旨參照)。本件上
  訴人原上訴聲明為：㈠原判決不利於上訴人部分廢棄。㈡上開廢
  棄部分，被上訴人第一審之訴及假執行聲請均駁回（見本院卷
  第51頁）。嗣於本院審理中，減縮上訴聲明為：㈠原判決命上
  訴人給付新臺幣（下同）7萬2,421元本息及該部分假執行之宣
  告，暨訴訟費用之負擔均廢棄。㈡上開廢棄部分，被上訴人第
  一審之訴及假執行聲請均駁回（見本院卷第113頁），揆諸前
  開說明，應予准許。 　
被上訴人主張：伊於民國104年購買坐落於臺北市○○區○○段0○段
  000地號土地(下稱系爭土地)，及其上門牌號碼臺北市○○路0段
  00巷0弄0號之五層樓公寓(下稱系爭公寓)2樓房屋。伊於交屋
  後委請臺北市松山地政事務所進行土地複丈，並調閱建築物套
  繪圖，發現上訴人於76年購買系爭公寓1樓房屋後，即違法占
  用如原判決附圖2（下稱附圖）編號A所示1樓房屋後方法定空
  地（面積20平方公尺，下稱系爭後方空地）及編號B所示天井
  （面積2平方公尺，下稱系爭天井），爰依民法第179條規定，
  請求上訴人給付如原判決附表2關於附圖編號A、B部分之相當
  於租金之不當得利7萬2,421元本息等語(未繫屬本院部分，不
  予贅述)。
上訴人則以：系爭公寓原始起造人於興建完成後，因訴外人彭
  張淑鳳（下逕稱其名）出資額較高，故原始起造人間即約定1
  樓分配予彭張淑鳳，系爭後方空地亦約定由彭張淑鳳使用（下
  稱系爭分管協議）。系爭分管協議在系爭公寓1樓、3樓、5樓
  房屋所有權移轉時，前手均有告知後手，被上訴人於購買2樓
  房屋時，應明知或可得而知系爭分管協議存在，自應受系爭分
  管協議之拘束。又伊前手購買1樓房屋後，為防水及防盜，故
  在系爭天井加設鐵皮屋頂，伊為維持上開功能，而在原鐵皮屋
  頂外覆蓋鐵皮，係屬共有物之簡易修繕，且有利共有物之保存
  行為，對被上訴人並無損害等語，資為抗辯。
被上訴人於原審請求上訴人應給付317萬5,014元本息，原審判
  命上訴人應給付7萬3,423元本息，駁回被上訴人其餘之訴。上
  訴人就其敗訴部分，提起全部上訴後，減縮上訴聲明為：㈠原
  判決命上訴人給付7萬2,421元本息及該部分假執行之宣告，暨
  訴訟費用之負擔均廢棄。㈡上開廢棄部分，被上訴人第一審之
  訴及假執行聲請均駁回。被上訴人答辯聲明：上訴駁回。　
被上訴人主張兩造為系爭土地之共有人，權利範圍均為1/5；上
  訴人為系爭公寓1樓房屋之所有權人，伊則於104年6月5日取得
  2樓房屋所有權；上訴人於104年6月24日迄今有占用系爭後方
  空地及系爭天井等情，為上訴人所不爭執，並有系爭土地謄本
  、建物所有權狀、臺北市○○區地○○○○○○○○○000000號土地複丈
  成果圖在卷可稽(見司調卷第23至32頁、原審卷第115頁)，自
  堪信為真實。
被上訴人主張上訴人無權占有系爭後方空地及系爭天井，請求
  上訴人給付相當於租金之不當得利，則為上訴人所否認，並以
  前開情詞置辯。經查：
  ㈠關於系爭後方空地部分：　
  ⒈按所謂分管契約係指共有人間約定各自分別占有共有物之特
    定部分而為管理之契約，此種契約須為共有人全體訂定，始
    能成立。又不動產共有人間關於共有物使用、管理之約定，
    對於應有部分之受讓人或取得物權之人，以受讓或取得時知
    悉其情事或可得而知者為限，始具有效力，業經司法院大法
    官會議著有349 號解釋。故在民法第826條之1規定修正施行
    前成立之分管契約，對共有物應有部分之受讓人有無效力，
    應依349號解釋意旨，以受讓人是否知悉有分管契約，或有
    無可得而知之情形為斷。應有部分之受讓人若不知悉有分管
    契約，或無可得而知之情形，該分管契約對於受讓人自不具
    有效力，該分管契約即因而歸於消滅，共有物之用益及管理
    應回復原來共有關係之狀態，不生分管契約對於部分共有人
    具有效力，對於部分共有人不具有效力之問題（最高法院10
    5年度台上字第1733號判決意旨參照）。
　⒉上訴人雖辯稱：各共有人間就系爭後方空地上增建有系爭分
    管協議存在，為被上訴人買受2樓房屋時明知或可得而知，
    被上訴人自應受拘束云云，並提出3樓房屋住戶翁建禎、5樓
    住戶吳元愷出具之聲明書(見原審卷第53至54頁），並援引
    原法院107年度訴字第1547號（下稱另案）訴訟程序中，證
    人周宏坤即系爭公寓原始出資之起造人（前系爭公寓5樓住
    戶，下逕稱其名）、證人翁建禎即系爭公寓3樓住戶（下逕
    稱其名）、證人吳元愷之證述為證（見另案卷第259、263、
    303頁）。然依前開聲明書及翁建禎、吳元愷所言，至多僅
    得認定3、5樓住戶有同意系爭後方空地部分由1樓住戶使用
    。而依周宏坤證稱：當時是3個人出錢，1樓是彭張淑鳳出的
    錢，因為彭張淑鳳出的錢比較多，所以1樓的空地都給1樓使
    用，包括地下室，5樓則使用頂樓，所謂的1樓空地就是樓梯
    等語，則不足認定起造當時就系爭後方空地有約定由1樓住
    戶使用。再依杜秀霞於另案訴訟中證稱：買房子以來，沒有
    與任何人簽署過分管契約。建商說明時，有提到地下室、頂
    樓、騎樓是大家共用的，沒有提到系爭分管協議等語（見另
    案卷第296至297頁），足認4樓住戶主觀上並未有與其他共
    有人約定系爭分管協議。再者，2樓前屋主莊淑貞(即被上訴
    人之前手)於104年6月間透過信義房屋公司仲介出賣房地予
    被上訴人時，並未告知仲介人員就系爭公寓及坐落之土地存
    有系爭分管協議一情，亦有莊淑貞於另案訴訟之證言及標的
    物現況說明書可參（見另案卷第292至295、313頁），而前
    揭說明書內既未註明共有人間成立系爭分管協議約定，被上
    訴人即無從自出賣人知悉各共有人間存有系爭分管協議，且
    本件亦無依民法826條之1規定辦理共有物使用、管理之註記
    登記以使被上訴人於購買時有知悉之機會，是上訴人抗辯被
    上訴人明知或可得而知系爭分管協議存在，而應受拘束云云
    ，即非可採。
　㈡關於系爭天井部分：
　  上訴人雖辯稱其在系爭天井搭建鐵皮屋頂，及於牆面上鋪設
    磁磚，屬於共有物之保存行為，並無為自己獲得不法利益之
    意圖云云。然查，該天井坐落土地並無滅失或因雨天或可由
    他人攀入而有價值減損之虞，上訴人於天井上方覆蓋鐵皮及
    於牆面上鋪設磁磚之行為，難認屬對共有物之保存行為，其
    亦未提出其他證據證明其有權單獨使用此部分共有物之權利
    ，則上訴人無權占用共有物超過其應有部分之利益，因致被
    上訴人受有損害甚明，被上訴人請求上訴人給付相當於租金
    之不當得利，自屬有據。
　㈢關於相當於租金不當得利之計算：
  ⒈按無法律上之原因而受利益，致他人受損害者，應返還其利
    益。雖有法律上之原因，而其後已不存在者，亦同，民法第
    179條定有明文。又無權占有他人土地，可能獲得相當於租
    金之利益為社會通常之觀念。故如無權占用他人之房屋，加
    害人應返還之不當得利之範圍，為相當於租金之利益（最高
    法院97年度台上字第294號判決意旨參照）。查被上訴人為
    系爭土地共有人，上訴人無權占有系爭後方空地及系爭天井
    迄今等情，業如前述，是上訴人因此獲得占有使用之利益，
    致被上訴人受有無法使用系爭土地之損害，依上說明，被上
    訴人請求上訴人給付相當於租金之不當得利，即屬有據。
  ⒉次按建築房屋之基地租金，依土地法第105條準用同法第97條
    第1項規定，以不超過該土地申報價額年息10%為限；所稱土
    地價額，依土地法施行法第25條規定，係指法定地價，即土
    地法第148條所定土地所有權人依土地法所申報之地價，土
    地所有權人未於公告期間申報地價者，以公告地價80%為其
    申報地價，公有土地以各該宗土地之公告地價為申報地價，
    免予申報，平均地權條例第16條前段及其施行細則第21條前
    段分別定有明文。上開規定以年息10%為限，乃指租金之最
    高限額而言，非謂所有租金必須照申報價額年息10％計算之
    ，尚須斟酌基地之位置，工商繁榮程度、使用人利用基地之
    經濟價值、所受利益等情事以為決定（最高法院46年台上字
    第855號、68年台上字第3071號判決意旨參照）。
　⒊次查，系爭公寓位於臺北市信義區，所在位置鄰近幹道、附
    近有學校設施、交通方便，有系爭公寓網路查詢地圖在卷可
    查；參以，上訴人所占用之系爭天井面積甚微，實際利用經
    濟效益不高，應以申報價額年息1%計算相當於不當得利之租
    金；至其占用系爭後方增建部分，因該部分僅得由上訴人屋
    內進出，其因此享有相當之使用利益，應以申報價額年息6%
    計算相當於租金之不當得利為屬允當。而系爭土地歷年之公
    告地價如原判決附表2附註所示，有該土地公告地價查詢結
    果在卷可佐，且兩造對於若認被上訴人不當得利之請求為有
    理由，就依上計算金額如原審判決附表2編號A、B部分所示
    ，並無意見（見本院卷第114頁），則被上訴人請求上訴人
    給付相當於租金不當得利之7萬2,421元本息，為有理由，應
    予准許。　
綜上所述，上訴人依民法第179條之規定，請求被上訴人給付7
  萬2,421元，及自109年7月15日起至清償日止，按年息5%計算
  之利息，自屬正當，應予准許。從而，原審為上訴人敗訴之判
  決，並無不合。上訴意旨指摘原判決不當，求予廢棄改判，為
  無理由，應駁回上訴。
本件事證已臻明確，兩造其餘之攻擊或防禦方法及所用之證據
  ，經本院斟酌後，認為均不足以影響本判決之結果，爰不逐一
  論列，附此敘明。
據上論結，本件上訴為無理由，判決如主文。
中　　華　　民　　國　　111 　年　　3 　　月　　2 　　日
                  民事第五庭    
                      審判長法  官  賴劍毅
                            法  官  洪純莉
                            法  官  陳君鳳
正本係照原本作成。
不得上訴。
中　　華　　民　　國　　111 　年　　3 　　月　　2 　　日

  　　　　　　　　　　　　　書記官  郭姝妤